臺灣高等法院民事判決　　　　　　　　　　　　　九十二年度重上更(二)字第九一號
　　上　訴　人　甲○○
　　　　　　　　乙○○○
　　右二人共同
　　訴訟代理人　莊勝榮律師
　　被　上訴人　復興航空運輸股份有限公司
　　法定代理人　范志強
　　訴訟代理人　林昇格律師
　　複　代理人　林淑娟律師
右當事人間損害賠償等事件，上訴人對於中華民國八十六年五月三十日台灣台北地方
法院八十四年度重訴字第一三八七號第一審判決提起上訴，經最高法院第二次發回更
審，本院於九十三年三月十日言詞辯論終結，並判決如左：
    主      文
原判決關於駁回上訴人後開第二項之訴部分，及該部分假執行之聲請，並訴訟費用之
裁判均廢棄。
被上訴人應再給付上訴人甲○○新臺幣壹佰柒拾伍萬柒仟捌佰壹拾伍元伍角，再給付
上訴人乙○○○新臺幣貳佰貳拾肆萬捌仟柒佰捌拾貳元伍角，及均自民國八十四年十
一月十九日起至清償日止，按週年利率百分之五計算之利息。
其餘上訴駁回。
第一、二審及發回更審前第三審訴訟費用（除確定部分外），由被上訴人負擔五分之
二，餘由上訴人負擔。
    事      實
甲、上訴人方面：
一、聲明：
  (一)原判決不利於上訴人部分廢棄。
  (二)右廢棄部分，被上訴人應再給付上訴人甲○○新臺幣（下同）三百二十二萬九千
    三百六十八元，再給付上訴人乙○○○三百七十二萬零三百三十五元，並均自民
    國八十四年十一月十九日起至清償日止，按年息百分之五計算之利息。
  (三)第一、二審及發回前第三審訴訟費用，由被上訴人負擔。
二、陳述：除與原判決所載相同者，予以引用外，補述略稱：
  (一)有關扶養費用請求部分：
    以本件事故及起訴當時的社會經濟狀況而言，臺灣人民之年平均收入為三十萬八
    千零八十六元，平均每月所得二萬五千六百七十三元，而受扶養義務人即上訴人
    已年邁力衰，毫無勞動能力可言，加上喪女之痛無法撫平，被上訴人至今猶無誠
    意解決本事故而拖延賠償，長年訟累之下，身心俱疲，將來更可能面對未知的龐
    大醫療費用；而上訴人長年居住台北市，消費物價水準居全臺之冠，本件起訴之
    時已達每月一萬九千零五十三元，原審以事故當時八十四年度親屬扶養寬減額之
    標準認定上訴人之受扶養程度，過於偏離社會現狀，且扶養親屬寬減額為所得稅
    計算之標準，難以符合受扶養權利人之實際需要，實有不妥。故扶養費應以八十
    四年度台北市平均每人之消費性支出一萬九千零五十三元為計算之標準。
  (二)有關非財產上損害請求部分（以下簡稱慰撫金）：
    上訴人之女劉慧卿於除夕夜臨時加班而遇空難身亡，上訴人二人臨老無法目睹其
    結婚生子，且在除夕團圓夜留下白髮人送黑髮人之終生遺憾，此情此景非親身體
    驗，無以形容其錐心滴血之痛。上訴人乙○○○因打擊過大，而罹患焦慮性精神
    官能症而影響健康至鉅，已造成胃炎、胃十二指腸炎、心絞痛、冠狀動脈疾病、
    高血壓、肌張力不全症等病。被上訴人公司資本雄厚，資本總額九十億元，審酌
    兩造之身分、地位、經濟狀況，原審准予各八十萬元之慰撫金應屬過低。劉慧卿
    在校期間品學兼優，對上訴人二人非常孝順，被上訴人財力雄厚，上訴人二人孤
    苦零丁，被上訴人應再給付上訴人各七十五萬元，始為適當。
  (三)有關保險金部分：
    (1)被上訴人與中國航聯產物保險股份有限公司（以下簡稱航聯保險公司）簽立之
      保險契約中，第四部分「 PERSONAL ACCIDENT INSURANCE」為保險法第一百三
      十一條之傷害保險而非責任保險。且其英文翻譯應為個人意外保險。就契約中
      相關條文之規定來看，亦屬傷害保險之性質。
    (2)保險業之主管機關財政部答覆，認該部分之保險屬團體保險。因此，財政部乃
      以航聯保險公司違反保險法第一百三十八條第一項為由，科以行政罰在案。財
      政部保險司為我國保險公司之主管機關，負責保險公司營運之監督，以及保單
      之審核，對於保單性質之認定應有其專業性及權威性。
乙、被上訴人方面：
一、聲明：
  (一)上訴駁回。
  (二)歷審訴訟費用由上訴人負擔。
  (三)如受不利判決，願供擔保請求宣告免為假執行。
二、陳述：除與原判決所載相同者，予以引用外，補述略稱：
  (一)有關扶養費用請求部分：
    (1)發回前第二審並未以飛機失事肇因於被上訴人駕駛員之重大過失所致，上訴人
      未向駕駛員之繼承人求償，僅以民法第一百八十八條第三項求償權之規定，即
      謂被上訴人並無分擔部分，而為上訴人扶養費請求之不利論斷。最高法院於此
      部分之發回，尚有誤解。
    (2)上訴人主張以台北市每人每月消費支出一萬九千零五十三元為基準云云；姑不
      論該消費支出高於勞工保險局基本工資，且其係普遍調查一般市民消費行為，
      包括「菸草、交通工具購置、汽機車保險費支出、旅遊費用、教育及研究費」
      等項目，並非一般人維持生活所必要之費用，實與扶義義務在維持基本生活所
      需之旨相悖，且與本件上訴人無工作賦居在家者之消費情形，亦不相符。進言
      之，扶養義務人亦依其經濟能力為負擔，並無負擔受扶養權利者非維持生活所
      需要費用之義務，且實務上歷年來，向認以親屬寬減額為扶養費之計算標準為
      宜。
  (二)有關慰撫金請求部分：
    慰撫金之量定本難人人滿意，然若法院已就被害人及加害人之資力，並被害人、
    其父母之身分、地位、經濟狀況及所受痛若之程度等關係斟酌而裁量，其斟酌自
    難謂不當。且本件慰撫金之裁量，原第一審已詳加審酌，其量定之慰撫金亦堪稱
    相當。
  (三)有關保險金部分：
    (1)系爭保險契約業經台灣高等法院以八十九年保險上字第三號判決，認定該員工
      意外險實為企業主之責任保險，不容上訴人任意否認。
    (2)依保險法第一百三十五條準用保險法第一百零五條之規定，傷害保險應有劉慧
      卿等人之書面承認文件，並約定保險金額，該保險契約始為有效。另依保險法
      第一百三十五條準用保險法第一百十條之規定，傷害保險應有受益人指定之情
      形。惟系爭保險契約並未經劉慧卿等人之書面承認，亦無受益人之規定，故系
      爭保險契約實非傷害保險。本件保險公司即航聯保險公司雖被科以行政罰在案
      ，並不影響系爭保險單之性質，上訴人之主張實不足採。本件保險契約屬企業
      主責任險，自無民法第一百七十九條規定之情狀。
    (3)縱依財政部之解釋，僅認被上訴人應給付給受害人家屬之金額以系爭保險金（
      四百萬元）為限度，而非指受害人家屬有請領保險金之權，故受害人家屬當然
      不得於請求賠償後再加計保險金之部分（即雙重請求），故其保險金之請求，
      實無理由。
    (4)本案保險單為「意外險保單」，其英文名稱係為「ACCIDENT  POLICY」，並非
      如財政部保險司於台財保字第○九二○七五二二七六號函中所稱之「傷害險」
      ，基此可知：該回函（台財保字第○九二○七五二二七六號）確係有疑問。依
      財政部保險司台財保第八八二四一０二四二號函稱：「依該英文保單內容之精
      神，並探求投保動機，復興航空運輸股份有限公司為被保險人。」惟財政部保
      險司竟於台財保字第○九二○七五二二七六號函中另陳稱：「本案所簽保單之
      承保對象為復興航空公司員工；本保單應屬團體傷害保險，被保險人實質上理
      應為航空公司之員工。」前後論斷矛盾，財政部保險司於台財保字第○九二○
      七五二二七六號函之意見，實不足採。
    (5)縱認前揭契約係以劉慧卿等被上訴人員工為被保險人而訂立之人身死亡保險契
      約，則依保險法規定，該契約亦應附具劉慧卿等人之書面承認文件，且劉慧卿
      應持有契約正本或有關文件；惟上訴人就此均未能提出書證以證明之，尚難認
      上訴人有關保險金權利之主張為真正。系爭保險契約本質上既屬企業主為分擔
      其於事故發生時，依法或依僱傭契約應對員工負賠償責任之風險所投保之責任
      險，並非為員工個人利益投保之傷害、死亡意外險，則其被保險人並非被上訴
      人公司所屬之個別員工。
    (6)關於上訴人主張依王挹滔之證述及被上訴人所提之給付明細表，認王挹滔承諾
      給付保險金四百萬元，以及本件被上訴人已給付系爭保險金予其他人云云，屬
      上訴人之空言推論，均不足採。
    理      由
一、上訴人起訴主張：
    上訴人甲○○、乙○○○為已故劉慧卿之父、母。劉慧卿原受僱被上訴人公司任
    飛機空服員，於民國八十四年一月三十日執行職務時，因被上訴人所僱用駕駛員
    之重大過失，致其服勤所乘坐之飛機在桃園縣龜山鄉撞山墜毀，機上員工包括劉
    慧卿全部罹難死亡，使甲○○受有扶養費損失一百十五萬一千二百三十二元、殯
    葬費損失二十四萬零二百五十元、慰撫金二百五十萬元；乙○○○受有扶養費損
    失一百八十七萬八千九百九十八元、慰撫金二百五十萬元，自可依侵權行為之法
    律關係請求被上訴人賠償。又依勞動基準法第五十九條規定，得請求被上訴人給
    付職業災害補償各一百四十七萬零八百零二元五角，及另依被上訴人公司總經理
    王挹滔之承諾及保險契約，得請求被上訴人給付其意外保險理賠金各二百萬元等
    情，求為命被上訴人給付甲○○七百三十六萬二千二百八十四元五角、給付乙○
    ○○七百八十四萬九千八百元五角，並均加計法定遲延利息之判決（第一審認定
    被上訴人應給付甲○○扶養費損失十五萬一千零十一元、殯葬費損失二十四萬零
    二百五十元、慰撫金八十萬元、職業災害補償金一百四十七萬零八百零二元五角
    ，給付乙○○○扶養費損失二十四萬六千四百七十四元、慰撫金八十萬元、職業
    災害補償金一百四十七萬零八百零二元五角，分別扣除上訴人向勞工保險局領得
    之職業災害死亡補償等各七十四萬九千二百五十元及被上訴人已給付上訴人各三
    十萬元，判命被上訴人給付甲○○一百六十一萬二千八百十三元五角本息、給付
    乙○○○一百四十六萬八千零二十六元五角本息，而駁回上訴人其餘之請求。上
    訴人對本院前審判命被上訴人各給付甲○○、乙○○○八十九萬一千二百六十一
    元、七十四萬六千四百七十四元本息之判決提起上訴，除職業災害補償金上訴人
    各請求七十二萬一千五百五十二元五角本息部分，經最高法院以九十二年度台上
    字第九六一號裁定以上訴人未表明上訴理由駁回其上訴，該部分已確定外，餘經
    最高法院廢棄發回。上訴人甲○○於本次請求被上訴人再給付扶養費損失四十七
    萬九千三百六十八元、慰撫金七十五萬元、意外保險理賠金二百萬元本息；乙○
    ○○請求被上訴人再給付扶養費九十七萬零三百三十五元、慰撫金七十五萬元、
    意外保險理賠金二百萬元本息）。
二、被上訴人則以：
    本次空難事故之發生，並非其所僱用駕駛員之過失或飛機本身之瑕疵所致，縱認
    係其所僱用之駕駛員疏失所造成，惟被害人劉慧卿與有過失，依民法第二百十七
    條規定，亦應減輕或免除被上訴人之賠償金額。倘被上訴人確應負民法上損害賠
    償責任，上訴人合併請求侵權行為之損害賠償及勞動基準法規定之職業災害補償
    暨勞工保險金之補償亦屬不合。實務上向以親屬寬減額為扶養費之計算基準，原
    判決已就兩造之身分、地位、經濟狀況等一切情狀詳為斟酌而為慰撫金之裁量。
    被上訴人與訴外人航聯保險公司所訂立之保險契約，為企業主責任險，並非員工
    意外險，被上訴人亦未允諾將保險金給付上訴人，上訴人執以請求，尤屬無據等
    語，資為抗辯。
三、兩造不爭執之事實：
    (一)上訴人主張被上訴人所屬航空機於八十四年一月三十日發生撞擊龜山空難事故
      ，致機上服務人員包括上訴人之女劉慧卿均死亡之事實，為兩造所不爭執。
    (二)經本院前審判決並經最高法院廢棄發回，上訴人除扶養費、慰撫金、保險理賠
      金外，餘均不爭執。
四、兩造爭執點之論述：
    本件上訴人主張該次空難係因被上訴人僱用之機師（駕駛員）過失所致，則為被
    上訴人否認。經查，本件失事航空機駕駛員在滑行、起飛前、後、爬升、巡航、
    下降、進場，均未按航空器操作手冊規定確實使用檢查表，且有誤判高度、下降
    過早及超速等重大過失行為，此有原審依職權向交通部民用航空局所提供之座艙
    錄音器之錄音抄件中紀錄失事飛機原由機長駕駛，嗣改由副駕駛接手操件，機長
    及警告器曾六次警告執行飛行員任務之副駕駛「高度不足」操作錯誤之情形，惟
    飛行員未採納或修正，又飛行員有超速行為，而機長稱過癮但未予糾正，及飛行
    員於高度不足情況下未修正飛機飛行角度，反採俯角飛行等情形可證。堪認上訴
    人主張被上訴人所僱用之駕駛員駕駛失事航空機有重大過失致生航空機撞山及機
    毀人亡之結果為真正，被上訴人所辯其駕駛員並無過失云云，尚不足採。按因故
    意或過失，不法侵害他人之權利者，負損害賠償責任；受僱人因執行職務不法侵
    害他人之權利者，由僱用人與行為人連帶負損害賠償責任，民法第一百八十四條
    第一項前段、民法第一百八十八條第一項前段定有明文。如前所述，因被上訴人
    之受僱人即航空機駕駛員於駕駛航空機時之過失行為，致不法侵害上訴人之女劉
    慧卿之生命權，則依上開規定，被上訴人應對上訴人負損害賠償責任。茲僅就本
    次最高法院廢棄發回兩造爭執部分，析述如下：
    (一)扶養費部分：
      按直系血親相互間互負扶養義務，扶養之程度，應按受扶養權利者之需要、與
      負扶養義務者之經濟能力及身分定之，民法第一千一百十九條定有明文。上訴
      人甲○○為十八年八月二日出生，乙○○○二十七年十二月十六日出生，有身
      分證影本為憑（原審卷第一宗第十二、十三頁），均無工作，
      而被害人劉慧卿，為被上訴人之空服員，在事故發生前月薪為六萬五千三百六
      十九元，經濟能力充足，則上訴人主張其等之扶養費，應依行政院主計處統計
      之八十四年度台北市每人每月消費支出一萬九千零五十三元（本院重上字卷第
      一冊第五九、六十頁，852811(每戶消費支出)÷3.73(平均每戶人數)÷12( 月
      )＝19,053元）計算，因消費者物價指數年增率為百分之三點八九，其係一次
      請求，而非逐年請求，故以八十四年度為基準等語，尚符合其現實需求，應屬
      合理。則上訴人得請求之扶養費為每年二十二萬八千六百三十六元（19053 ×
      12＝228636），依上訴人二人之出生日期及八十二年行政院主計處統計台北市
      年，依霍夫曼計算式扣除中間利息，得請求之扶養費之金額為一百八十九萬一
      千一百三十七元（228636×7.00000000+228636×0.99×
      (8.00000000-0.00000 000)＝　0000000）；上訴人乙○○○尚餘壽命二十三
      點八三年，依霍夫曼計算式扣除中間利息，得請求之金額為三百六十五萬四百
      二十七元（228636×15.00000000+ 228636×0.83×（16.0000000 - 00.00000
      000) ＝0000000）。依民法第一千一百十五條第三項規定，負扶養義務者有數
      人，而其親等同一時，應各依其經濟能力，分擔義務。上訴人除劉慧卿外，尚
      有子女各一，有
      訴人得請求之扶養費應再減少三分之一計算，則甲○○請求被上訴人給付扶養
      費六十三萬三百七十九元，乙○○○請求被上訴人給付扶養費一百二十一萬六
      千八百零九元，於法有據。被上訴人抗辯應以親屬扶養寬減額為計算標準云云
      ；因親屬扶養寬減額純屬所得稅扣減之計算標準，而上訴人生活於首善之都台
      北市，台北市之每人每月基本生活支出皆高於其他縣市，則上訴人主張以行政
      院主計處統計之八十四年度台北市每人每月消費支出一萬九千零五十三元為計
      算扶養費之標準，符合實際需求，尚稱妥適。原審判令被上訴人給付甲○○扶
      養費十五萬一千零十一元、給付乙○○○扶養費二十四萬六千四百七十四元，
      上訴人甲○○、乙○○○各請求再給付四十七萬九千三百六十八元、九十七萬
      零三百三十五元，於法有據。按航空器失事致人死傷，或毀損動產或不動產時
      ，不論故意或過失，航空器所有人應負損害賠償責任。其因不可抗力所生之損
      害，亦應負責；又航空器依租賃或借貸而使用者，關於前條所生之損害，由所
      有人與承租人或借用人負連帶賠償責任。但租賃已登記，除所有人有過失外，
      由承租人單獨負責。八十七年一月二十一日修正前民用航空法第六十七條、第
      六十八條（現行法第八十九條、第九十條）定有明文，此乃就航空器失事對航
      空器所有人、承租人、借用人負侵權行為損害賠償自己責任之特別規定，本件
      上訴人之女劉慧卿受僱於被上訴人，在被上訴人所屬飛機服勤，於八十四年一
      月三十日發生空難事故，致包括劉慧卿在內之飛機上服務人員均死亡，為被上
      訴人不爭之事實。被上訴人所屬之飛機失事致上訴人之女劉慧卿死亡，被上訴
      人對上訴人即應依上開特別規定負損害賠償之自己責任，上訴人復主張被上訴
      人應負民法第一百八十四條之侵權責任（原審卷１第六頁），則上訴人請求被
      上訴人再給付前述之扶養費，應予准許。
    (二)慰撫金部分：
    　兩造對於原審命被上訴人應給付上訴人慰撫金各八十萬元，於本院前審審理時
      均表示無意見（本院更(一)卷第一一四頁），雖上訴人主張原審酌定之慰撫金額
      過少，請求被上訴人應再給付上訴人各七十五萬元。惟查上訴人之女劉慧卿確
      有於本件航空機失事前全程進入駕駛艙，坐於第三組員位置上與駕駛員交談之
      事實，業經原審向交通部民用航空局調取之座艙錄音器錄音帶、錄音抄件查核
      屬實。劉慧卿進入駕駛艙與駕駛員交談，足以影響駕駛員操作航空器之集中力
      ，劉慧卿違反航務手冊規定，並忽視座艙管理紀律。本院審酌前揭情狀，並斟
      酌上訴人二人年事頗高，痛失愛女打擊不小等兩造之身分、地位、經濟能力、
      被害人所受之痛苦等一切情狀，認原判決酌定上訴人每人各八十萬元之慰撫金
      ，甚為妥適，並無不合。上訴人此部分上訴，為無理由。
    (三)上訴人請求意外保險理賠金各二百萬元之不當得利部分：
      上訴人主張被上訴人曾以劉慧卿等員工為被保險人，向保險公司投保人身保險
      ，且本次事故發生後，被上訴人公司總經理王挹滔曾代表被上訴人口頭同意賠
      償上開保險理賠金每位罹難員工理賠金四百萬元，故上訴人得依王挹滔之口頭
      承諾及保險契約請求被上訴人給付該保險金四百萬元。被上訴人已領取原本屬
      於上訴人之保險金，上訴人依不當得利及保險金請求權合併請求。被上訴人則
      抗辯系爭保險為責任險，並非為員工個人利益投保之意外險，上訴人不得本於
      該保險契約為保險金之請求云云。經查：
      (1)依據被上訴人與航聯保險公司簽立之保險契約，第四部分「PERSONAL
        ACCIDENT INSURANCE」（本院卷第一○四頁），依英文翻譯應為個人意外保
        險，並非被上訴人所抗辯之責任保險。
      (2)按責任保險的保險標的是一種賠償責任，而不是人身，所以不屬於人身保險
        ，而為財產保險之一種。系爭契約係以被保險人遭受傷害或死亡時，為保險
        事故之發生，因此性質上應屬於我國保險法之傷害保險。且系爭保險契約所
        承保之對象為被上訴人公司之員工，屬於保險實務上所稱之團體保險；若屬
        責任保險，應係承保因空中意外事故，造成航空公司對所有受傷或罹難乘客
        之賠償責任。
      (3)財政部九十二年十二月十七日以台財保字第○九二○七五二二七六號函覆本
        院，亦認為：「系爭保險單之性質屬於『團體傷害保險單』（本院卷第一三
        四頁以下），並非責任險，被保險人實質上理應為航空公司之員工，本件若
        認定為責任保險，保險公司未依復興航空實際賠付被害人家屬之金額賠付，
        而逕以四百萬元給付復興航空，復興航空顯有不當得利，有違保險誠信及賠
        償原則」。系爭保險單因案情複雜，經財政部保險司特別邀請保險專家學者
        開會討論（本院卷第一三二頁財政部保險司函），始獲致前揭結論。被上訴
        人質疑財政部保險司台財保字第八八二四一○二四二號函與前揭函件論斷矛
        盾，惟第八八二四一○二四二號函亦覆稱「根據保單第六十一頁『SCHEDULE
        OF COMPENSATION 』規定，有保險事故發生致死亡時，復興航空運輸股份有
        限公司應將保險金百分之百給付予被害人家屬，該英文保單並無受益人之規
        定」（本院重上卷２第一一○、一一一頁）。足證財政部保險司一貫之見解
        係認為「保險金應百分之百給付予被害人家屬」。
      (4)被上訴人已自航聯保險公司領取四百萬元保險金，上訴人本於被害人家屬之
        身分請求被上訴人各給付二百萬元，為有理由，應予准許。上訴人雖曾另案
        訴請航聯保險公司給付保險金，經本院以八十九年度保險上字第三號駁回上
        訴人之請求，無礙於上訴人在本件係本於不當得利之法律關係，請求被上訴
        人給付航聯保險公司已賠付被上訴人之四百萬元。
    (四)本院更一審判命被上訴人各給付上訴人甲○○、乙○○○八十九萬一千二百六
      十一元、七十四萬六千四百七十四元本息，上訴人對該判決上訴第三審，上訴
      人甲○○此次請求除第一審所命之給付外，被上訴人應再給付扶養費損失四十
      七萬九千三百六十八元、慰撫金七十五萬元、意外保險理賠金二百萬元本息，
      乙○○○請求被上訴人再給付扶養費九十七萬零三百三十五元、慰撫金七十五
      萬元、意外保險理賠金二百萬元本息。惟，第一審之判決未減去職業災害補償
      金每人七十二萬一千五百五十二元五角，經本院前審認上訴人此部分請求不應
      准許，予以扣除，上訴人上訴第三審時，關於職業災害補償金，業經最高法院
      駁回上訴確定，上訴人於本次之聲明，仍未予扣除，其聲明自有違誤（即上訴
      人得請求之金額，應各減去七十二萬一千五百五十二元五角）。綜上，本院認
      除慰撫金因原判決已審酌一切情狀而為妥適之裁量，不應准許外，扶養費及保
      險金之不當得利，上訴人之上訴，均為有理由。從而，上訴人甲○○、乙○○
      ○合計得請求被上訴人給付之金額分別為三百三十七萬零六百二十九元（
      891261＋479368＋0000000＝0000000）、三百七十一萬六千八百零九元（
      746474＋970335＋0000000＝0000000），扣除原判決所命給付之一百六十一萬
      二千八百十三元五角、一百四十六萬八千二十六元五角，被上訴人應再分別給
      付甲○○、乙○○○一百七十五萬七千八百十五元五角、二百二十四萬八千七
      百八十二元五角本息。
五、綜上所述，上訴人甲○○請求被上訴人再給付一百七十五萬七千八百十五元五角
    ，乙○○○請求被上訴人再給付二百二十四萬八千七百八十二元五角，及均自起
    訴狀繕本送達翌日即八十四年十一月十九日起至清償日止，按法定利率年息百分
    之五計算之遲延利息部分，為有理由，應予准許，逾此所為請求，為無理由，應
    予駁回。原審就上開應准許部分，為上訴人敗訴之判決，並駁回其假執行之聲請
    ，尚有未洽，上訴意旨求予廢棄改判，為有理由，爰由本院予以廢棄改判如主文
    第二項所示。至於上訴人之請求不應准許部分，原判決為上訴人敗訴之判決，並
    駁回其假執行之聲請，經核於法並無不合，上訴意旨求予廢棄改判，為無理由，
    應駁回其上訴。
六、本件事實已臻明確，兩造其餘攻擊防禦方法及舉證，經審酌與判決結果不生影響
    ，爰不一一論述，併此敘明。
七、據上論結，本件上訴為一部有理由，一部無理由，依民事訴訟法第四百五十條、
    第四百四十九條第一項、第七十九條但書、第八十五條第一項前段，判決如主文
    。
中　　　華　　　民　　　國　　九十三　　年　　　三　　　月　  二十四　　日
                              民事第三庭
                                  審判長法  官  吳  謙  仁
                                        法  官  魏  大  喨
                                        法  官  蘇  瑞  華
正本係照原本作成。
被上訴人如不服本判決，應於收受送達後二十日內向本院提出上訴書狀，其未表明上
訴理由者，應於提出上訴後二十日內向本院補提理由書狀（均須按他造當事人之人數
附繕本）上訴時應提出委任律師或具有律師資格之人之委任狀；委任有律師資格者，
另應附具律師資格證書及釋明委任人與受任人有民事訴訟法第四百六十六條之一第一
項但書或第二項（詳附註）所定關係之釋明文書影本。
上訴人不得上訴。
中　　　華　　　民　　　國　　九十三　　年　　　三　　　月　　二十五　　日
　　　　　　　　　　　　　　　　　　　　書記官  賴  以  真
附註：
民事訴訟法第四百六十六條之一（第一項、第二項）：
對於第二審判決上訴，上訴人應委任律師為訴訟代理人。但上訴人或其他法定代理人
具有律師資格者，不在此限。
上訴人之配偶、三親等內之血親、二親等內之姻親，或上訴人為法人、中央或地方機
關時，其所屬專任人員具有律師資格並經法院認為適當者，亦得為第三審訴訟代理人
。
